【裁判字號】    95,上訴,3780
【裁判日期】    951129
【裁判案由】    違反槍砲彈藥刀械管制條例
【裁判全文】
臺灣高等法院刑事判決                95年度上訴字第3780號
上  訴  人
即  被  告  乙○○
指定辯護人  本院公設辯護人  甲○○
上列上訴人因違反槍砲彈藥刀械管制條例案件，不服臺灣士林地
方法院95年度訴字第597號，中華民國95年9月4日第一審判決（
起訴案號：臺灣士林地方法院檢察署95年度偵字第5164號），提
起上訴，本院判決如下：
    主  文
原判決撤銷。
乙○○未經許可，寄藏可發射子彈具有殺傷力之改造手槍，處有
期徒刑貳年陸月，併科罰金新臺幣拾萬元，罰金如易服勞役，以
新臺幣仟元折算壹日，扣案之仿BERETTA廠84型半自動手槍製
造之改造手槍壹枝（槍枝管制編號：0000000000號，含彈匣壹個
）及直徑9.0mm金屬彈頭土製子彈貳顆均沒收。
    事  實
一、乙○○有焦慮症及輕度智能偏低之情形，為精神耗弱之人，
    明知可發射子彈具有殺傷力之槍砲及供槍砲使用之子彈，均
    係槍砲彈藥刀械管制條例所列管之槍砲、彈藥，非經中央主
    管機關許可，不得寄藏，竟於民國94年12月初，在臺北市○
    ○區○○路怡和巷4弄34號住處，受姓名年籍不詳綽號「阿
    哲」之成年友人所託，代為保管具有殺傷力之仿BERETTA廠
    84型半自動手槍1枝（槍枝管制編號0000000000，含彈匣1個
    ）及直徑9.0mm金屬彈頭土製子彈4顆（起訴書誤載為3顆）
    和不具殺傷力之仿BERETTA廠84型半自動手槍製造之手槍1
    枝（槍枝管制編號0000000000），並藏放在上開住處對面車
    庫內，再於95年3月間，在臺北市○○路附近產業道路擊發
    所受託寄藏之子彈1顆。嗣於95年4月7日11時40分許，為警
    據報前往上址搜索查獲，並扣得上開具有殺傷力之仿
    BERETTA廠84型半自動手槍1把（槍枝管制編號0000000000
    ，含彈匣1個）、直徑9. 0mm金屬彈頭土製子彈3顆和不具殺
    傷力之仿BERETTA廠84型半自動手槍製造之手槍1枝（槍枝管
    制編號0000000000），始悉上情。
二、案經臺北市政府警察局北投分局報告臺灣士林地方法院檢察
    署檢察官偵查起訴。
    理  由
壹、認定犯罪事實之依據：
一、上揭事實，業據上訴人即被告乙○○於警詢、偵查及原審法
    院及本院審理時迭承不諱，並有扣案之上開具有殺傷力之仿
    BERETTA 廠84型半自動手槍1把（槍枝管制編號0000000000
    ，含彈匣1 個）、直徑9.0mm金屬彈頭土製子彈3顆可佐。又
    上開扣案物品經送內政部警政署刑事警察局以性能檢驗法及
    試射法鑑驗後，結果略以：送鑑手槍1支（槍枝管制編號
    0000000000）認係仿BERET TA廠84型半自動手槍製造之槍枝
    ，換裝土造金屬槍管而成之改造手槍，機械性能良好，可擊
    發適用之子彈，認具殺傷力，另送鑑手槍1支（槍枝管制編
    號0000000000 ），認係仿BERETTA廠84型半自動手槍製造之
    槍枝，換裝土造金屬槍管而成之改造手槍，惟送鑑時撞針已
    斷裂，依現狀，無法擊發適用之子彈，認不具殺傷力。另送
    鑑改造子彈3 顆，認均係具直徑9.0mm金屬彈頭之土造子彈
    ，採樣1顆試射，可擊發，認具殺傷力等情，有該局於95年4
    月19日出具之刑鑑字第0950053209號槍彈鑑定書1份存卷可
    考（見偵卷第51頁至第55頁）。綜上事證，足認被告之自白
    與事實相符，可以採信，本案事證至為明確，被告犯行堪予
    認定，自應依法論科。
二、雖被告於原審法院審理時辯稱：當時警察至伊住處搜索時，
    是伊主動將槍交出去等語。惟按「對於未發覺之罪自首而受
    裁判者，減輕其刑。」刑法第62條前段定有明文。此所謂「
    發覺」，並非以有偵查犯罪權責之機關或人員確知其人犯罪
    無誤為必要；如有確切之根據因而對犯人發生合理之懷疑，
    即足當之。而所謂之發覺犯罪事實，祇須有偵查犯罪職權之
    公務員，已知該犯罪事實之梗概為已足，無須確知該犯罪事
    實之真實內容為必要。苟職司犯罪偵查之公務員已知悉犯罪
    事實及犯罪嫌疑人後，犯罪嫌疑人始向之坦承犯行者，為自
    白，而非自首（最高法院93年度台上字第607號判決意旨可
    參）。經查，本件係因臺北市政府警察局北投分局長安派出
    所員警於95年3月28日接獲民眾報案指證稱：曾至被告住處
    ，見到被告持有改造槍彈等語，經臺北市政府警察局北投分
    局於95年4月6日向原審法院聲請核發搜索票獲准，並於95年
    4月7日上午10時許持搜索票至被告住處，而扣得上開槍彈之
    情，業據原審法院查閱95年度聲搜字第359號案件卷宗無訛
    ，是本件有偵查犯罪職權之公務員，依據報案人之指證，已
    對被告涉嫌違反槍砲彈藥刀械管制條例之犯行，產生合理之
    懷疑，縱使被告於員警至其住處後，實際執行搜索動作前，
    即自行交付上開扣案槍彈，惟此既在員警對被告犯罪產生合
    理懷疑之後，揆諸上開說明，其行為即不符合刑法自首之要
    件，要無從援引刑法第62條前段規定減輕其刑，附此敘明。
三、再者，就被告行為時之精神狀況是否已達精神耗弱程度，經
    本院函詢國軍松山總醫院，國軍松山總醫院函覆結果為：（
    一）被告乙○○於94年6月8日首次至本院精神科門診就診，
    當時臆斷為適應障礙合併焦慮情緒以及疑似智能偏低。經調
    出國小、中成績單及於94年6月10日實施智能衡鑑，其結果
    全智商為59，整體智能為輕度智能偏低的範圍。復於95年6
    月30日及95年7月6日兩次至本院精神科門診，總評估後開立
    診斷證明及給予抗焦慮及鎮靜藥物使用。（二）綜合以上所
    述，臆斷乙○○為焦慮症及輕度智能偏低。大體而言，智能
    不足者，無法對自己行為做合理的判斷，且因缺乏杜會適應
    能力，對外界誘惑抵抗力極為薄弱，對生活上所遭遇困難亦
    難以處理。在輕度智能偏低若兼有下列情形時亦可判定為精
    神耗弱:1. 案發時有所謂強大心因性反應。2．其犯罪行為
    發生時，有明顯之因激烈勞動或長期陪病所引起之身體困倦
    及心理壓力。3．極度缺乏杜會性及人際關係不良且精神控
    制不良者。4．併有精神病。5．缺乏自我控制能力，難適應
    社會化的生活。而本院病歷記載並無針對當時犯罪前後做一
    詳盡的病史澄清及精神鑑定，而輕度智能偏低在兼有上述情
    形時，可考慮判定為精神耗弱，此有國軍松山總醫院95年10
    月24日醫杏字第0950001704號函在卷可參（見本院卷）。被
    告於犯案當時，其精神狀態雖不致達於心神喪失，然其認知
    功能及行為判斷能力與普通人之平均程度相較，顯然有所缺
    損，本院認被告於行為時已達精神耗弱之程度。
貳、論罪科刑：
一、核被告所為，係犯槍砲彈藥刀械管制條例第8條第4項之未經
    許可寄藏可發射子彈具有殺傷力之改造手槍罪及同條例第12
    條第4項之未經許可寄藏子彈罪。又被告同時寄藏改造手槍
    及子彈，以一持有行為而觸犯二種罪名，為想像競合犯（按
    95年7月1日修正施行之刑法第55條係法理之明文化，非屬法
    律之變更，不生新舊法比較適用問題）。又「寄藏」之受人
    委託代為保管，其保管之本身所為之「持有」，既係「寄藏
    」之當然結果，法律上自宜僅就「寄藏」行為為包括之評價
    （最高法院74年臺上字第3400號判例意旨可資參照），是以
    本件自不應就被告持有扣案槍彈再論以未經許可持有可發射
    子彈具有殺傷力之改造手槍及子彈罪。本案起訴書記載被告
    所為係犯未經許可，持有槍彈罪嫌，惟被告係受「阿哲」委
    託保管子彈，其行為應屬「寄藏」，檢察官就此尚有誤解，
    而被告「寄藏」行為亦應為起訴效力所及，本院得併予審理
    ，應予敘明。
二、次查，94年2月2日修正前刑法第19條規定：「心神喪失人之
    行為，不罰。精神耗弱人之行為，得減輕其刑」，修正後刑
    法第19條第1項、第2項則規定：「行為時因精神障礙或其他
    心智缺陷，致不能辨識其行為違法或欠缺依其辨識而行為之
    能力者，不罰。行為時因前項之原因，致其辨識行為違法或
    依其辨識而行為之能力，顯著減低者，得減輕其刑」；上開
    條文修正前與修正後雖用語不同，但實質內涵則相同，自非
    刑法第2條第1項所謂「行為後法律有變更」，應逕依修正後
    第19條認定之。是以，經本院函詢國軍松山總醫院，亦認為
    被告輕度智能偏低並兼有焦慮症情形，其認知功能及行為判
    斷能力與普通人之平均程度相較，顯然有所缺損，可判定為
    已達精神耗弱之程度，應逕依修正後刑法第19條第2項之規
    定減輕其刑。
三、原審對被告論罪科刑固非無見，惟：被告行為時有精神耗弱
    之狀態，原審未予審酌，自有未恰；被告上訴雖否認槍彈為
    其所有，但就寄藏部分並未否認，其空言指摘自無理由，唯
    其上訴主張行為時已達精神耗弱程度，原判決未為審酌，其
    上訴為有理由，應由本院予以撤銷改判。
（一）爰審酌槍枝、彈藥之非法製造、寄藏、持有及流通等，危
      害人身安全及社會秩序至鉅，而為國法懸為厲禁，並經各
      類教育及傳媒宣導週知歷數十年，被告應無不知之理，詎
      猶未經許可寄藏槍枝、子彈，藐視公共規範，欠缺守法觀
      念，甚為可訾，應予非難，兼衡被告輕度智能偏低並兼有
      焦慮症情形，已達精神耗弱之程度，持有槍枝及子彈之數
      量非鉅，及其素行尚佳、犯罪動機、目的、手段，並未將
      之持以犯罪等一切情狀，量處如主文所示之刑（關於罰金
      刑部分之新舊法比較，見附表編號一），並就罰金部分諭
      知易服勞役之折算標準（關於易服勞役折算標準之新舊法
      比較，見附表編號二）。
（二）扣案之仿BERETTA廠84型半自動手槍製造之改造手槍壹枝
      （含彈匣1個、槍枝管制編號：0000000000號）及子彈2
      顆，均屬違禁物，不問屬於犯人與否，均應依刑法第38條
      第1項第1款規定宣告沒收。另被告原受託寄藏而於95年3
      月間即自行擊發之土造子彈1顆，及扣案具殺傷力已試射
      之土造子彈1顆，前者因被告已自行擊發且未扣案，後者
      已因送請內政部警政署刑事警察局鑑定時試射擊發，均喪
      失效用，所遺留之彈頭及彈殼，非屬違禁物，又非被告所
      有，自無從併予宣告沒收。另扣案之仿BERETTA廠84型半
      自動手槍製造之手槍1枝（槍枝管制編號0000000000），
      因不具殺傷力，非屬違禁物，且係因被告受託寄藏而持有
      ，並非被告所有，亦不另宣告沒收。
據上論斷，應依刑事訴訟法第369條第1項前段、第364條、第299
條第1項前段、槍砲彈藥刀械管制條例第8條第4項，刑法第2條第
1項後段、第11條前段、第19條第2項、第55條前段、第42條第2
項、第38條第1項第1款，判決如主文。
本案經檢察官劉靜婉到庭執行職務。
中    華    民    國    95    年    11    月    29    日
                  刑事第七庭    審判長法  官 陳 正 雄
                                      法  官 許 錦 印
                                      法  官 蔡 光 治
以上正本證明與原本無異。         :
如不服本判決，應於收受送達後十日內向本院提出上訴書狀，其
未敘述上訴之理由者並得於提起上訴後十日內向本院補提理由書
（均須按他造當事人之人數附繕本）。
                                      書記官 陳 韋 杉
中    華    民    國    95    年    12    月    6     日
附表：
一關於罰金刑部分之新舊法比較：
  按槍砲彈藥刀械管制條例第8 條第4 項之罪，法定刑應併科新
  臺幣700 萬元以下罰金，依被告行為時之修正前刑法第33條第
  5 款規定：「主刑之種類如左：五、罰金：一元（指銀元）以
  上。」，惟被告行為後施行之新法第33條第5 款規定：「主刑
  之種類如下：五、罰金：新臺幣1千 元以上，以百元計算之。
  」，經比較修正前後關於科處罰金刑之最低刑度規定，自應以
  被告行為時之修正前法律較有利於被告。
二有關罰金刑易服勞役之折算標準規定之新舊法比較：
  有關罰金刑易服勞役之折算標準規定，被告行為時之修正前刑
  法第42條第2 項前段規定：「易服勞役以1 元（指銀元）以上
  3 元以下折算1 日。」，該規定之數額，並依被告行為時之罰
  金罰鍰提高標準條例第2 條前段之規定，將其原定數額提高為
  100 倍折算1 日，即依被告行為時之法律，其易服勞役之折算
  標準，應以銀元100 元（即新臺幣300 元）以上300 元（即新
  臺幣900 元）以下折算1 日，惟被告行為後施行之新法第42條
  第3 項前段規定：「易服勞役以新台幣1 仟元、2 仟元或3 仟
  元折算1 日。」，經比較修正前後之易服勞役折算標準之規定
  ，自應以新法之規定較有利於被告。
結論：經綜合比較全部罪刑之結果，以新刑法有利於被告。
附錄
槍砲彈藥刀械管制條例第8條第4項
未經許可，持有、寄藏或意圖販賣而陳列第1 項所列槍枝者，處
3 年以上10年以下有期徒刑，併科新臺幣700 萬元以下罰金。
槍砲彈藥刀械管制條例第12條第4 項
未經許可，持有、寄藏或意圖販賣而陳列子彈者，處5 年以下有
期徒刑，併科新台幣300 萬元以下罰金。


司法院資訊處製作；財團法人民間司法改革基金會備份。
